最高法院刑事判決　　　　　　　　　　　　　　　八十八年度台上字第三四七五號
　　上　訴　人　台灣高等法院高雄分院檢察署檢察官
　　上　訴　人
　　即　被　告　丙 ○ ○
　　選任辯護人　田 平 安律師
　　上　訴　人
　　即　被　告　申 ○ ○
　　選任辯護人　陳 里 己律師
　　　　　　　　蔡 淑 媛律師
　　上　訴　人
　　即　被　告　巳 ○ ○
　　　　　　　　庚○○○
　　　　　　　　辰 ○ ○
　　　　　　　　亥 ○ ○
　　　　　　　　丁 ○ ○
　　　　　　　　酉 ○ ○
　　　　　　　　己 ○ ○
　　　　　　　　戌 ○ ○
　　　　　　　　癸 ○ ○
　　　　　　　　辛 ○ ○
　　　　　　　　甲 ○ ○
　　　　　　　　乙 ○ ○
　　　　　　　　子 ○ ○
　　　　　　　　寅 ○ ○
　　　　　　　　卯 ○ ○
　　　　　　　　午 ○ ○
　　　　　　　　未 ○ ○
　　　　　　　　戊 ○ ○
　　右 十八 人
　　共　　　同
　　選任辯護人　陳 里 己律師
　　上　訴　人
　　即　被　告　壬 ○ ○
　　被　　　告　丑 ○ ○
右上訴人等因被告等妨害投票案件，不服台灣高等法院高雄分院中華民國八十七年二
月二十六日第二審更審判決（八十六年度上重更(二)字第三四號，起訴案號：台灣屏東
地方法院檢察署八十三年度偵字第一六四○、一九八二號），提起上訴，本院判決如
左：
    主  文
上訴駁回。
    理  由
按刑事訴訟法第三百七十七條規定：上訴於第三審法院，非以判決違背法令為理由，
不得為之。是提起第三審上訴，應以原判決違背法令為理由，係屬法定要件。且必須
依據卷內資料為具體之指摘，並足據以辨認原判決已具備違背法令之形式，始屬相當
。本件原判決依憑上訴人即被告申○○之自白，證人黃淑芬、證人即合作金庫屏東支
庫職員郭震宇之證述。證人黃慶煌於民國八十三年二月二十日自屏東縣林邊鄉農會0
000000000000000號蔡譜陸帳戶中提領新台幣（下同）一千萬元及同
年月二十六日證人林坤憲自台中縣大里鄉農會草湖分部其帳戶內提領二千萬元，分別
匯入合作金庫屏東支庫上訴人即被告丙○○帳戶內，有合作金庫屏東支庫入帳單四紙
（其中三紙並已拍成照片）、台中縣大里市農會匯款申請書一紙（影本）及屏東縣林
邊鄉農會存款對帳單一紙在卷可按。偵查時對申○○服務處之電話（○八）0000
000號通訊監察（電話監聽），其中八十三年二月二十八日，合作金庫屏東支庫郭
震宇與申○○之助理即證人黃淑芬之對話。對申○○服務處之（○八）000000
0號電話所為之通訊監察中，申○○於八十三年二月二十七日與中國國民黨屏東縣黨
部主任委員華加志之對話。對上訴人即被告午○○家中之（○八）0000000號
電話所為之通訊監察中，蔡譜陸與某女之對話。蔡譜陸、午○○父子與申○○三人彼
此間，有共同賄選之犯意聯絡及行為之分擔，灼然至明。又上訴人即被告辛○○、巳
○○、庚○○○、辰○○、亥○○、戊○○、丁○○、甲○○、乙○○、酉○○、己
○○、戌○○、癸○○等十三人有於八十三年二月二十七、二十八日住宿於高雄圓山
大飯店，並曾分別於原判決附表所示之日期、金融機構提示一張如同判決附表所示之
合作金庫台支等情，已據辛○○等十三人分別供明在卷，復有各該金融機構函一紙附
卷可參，及合作金庫台支十三張扣案可資佐證。另上訴人即被告未○○、子○○、寅
○○、卯○○、壬○○及被告丑○○等人亦各有提示一張五十萬元合作金庫台支等情
，並據未○○等六人分別供認在卷。而辛○○、巳○○、庚○○○、辰○○、亥○○
、戊○○、丁○○、甲○○、乙○○、酉○○、己○○、戌○○、癸○○、未○○、
子○○、寅○○、壬○○、卯○○、丑○○等十九人（下稱辛○○等十九人）於八十
三年二月二十八日及前一日（即二十七日），均有宿於高雄圓山大飯店，至同年三月
一日，除其中己○○、酉○○於副議長選舉中，分別投票給黃昌源及蘇義外，其餘
則於正副議長選舉中分別投票給申○○、午○○等情，亦為渠等所自承等證據綜合判
斷，認定申○○、午○○、丙○○有如原判決事實欄所載，共同對於有投票權之人，
交付賄賂，而約其投票權為一定之行使犯行。辛○○等十九人有如原判決事實欄所載
，有投票權之人，收受賄賂，而許以其投票權為一定之行使犯行。因而撤銷第一審不
當之判決，仍論處渠等罪刑。辛○○等十九人其餘被訴部分犯罪不能證明，依法不另
為無罪之諭知，已於理由內詳細敘述所憑之證據及認定之理由，並說明渠等所辯，均
不足採信，已依據卷內資料詳予指駁。從形式上觀察，原判決並無違背法令情形存在
。次查(一)證據之取捨及犯罪事實之認定，乃事實審法院之職權，且法院憑以認定犯罪
事實之證據，並不以直接證據為限，即綜合各種間接證據，本於推理作用，為其認定
犯罪事實之基礎，如不違背經驗法則與論理法則，即不得指為違法，而據為上訴第三
審之理由。原判決綜合各種證據，認定申○○等人有上揭犯行，究有違背如何之經驗
法則或論理法則。檢察官及申○○等人上訴意旨，並未具體指明，徒就原判決已說明
之事項或屬原審採證認事職權之適法行使，任意指摘有採證違背經驗法則、認事用法
違誤，且仍為單純事實之爭執，難謂為適法之第三審上訴理由。(二)原判決已就刑法規
定處罰妨害投票之用意，在於防止金錢、暴力之介入選舉，以維護選舉之公平與純正
，是自必係對已取得選舉權人身分，並已可能發生賄選情形之期間予以規範；就正、
副議長之選舉而言，既由議員投票互選之，則必待公告當選議員之時起，各當選人始
確定取得議員當選人身分，成為有權投票選舉正副議長之人，而為刑法第一百四十三
條所規範之對象。本件屏東縣議會第十三屆議員當選人，係於八十三年二月五日經台
灣省選舉委員會以八三省選一字第二四八號公告在案，有台灣省選舉委員會八十三年
八月四日八三省選一字第四三九八號函一紙在卷可稽，申○○、午○○及辛○○等十
九人共二十一人，均經公告當選為屏東縣第十三屆縣議員，而為有投票選舉縣議會正
、副議長之人，均應負上揭罪責，於判決理由內詳加說明，所持之法律見解，並無違
背法令可言。檢察官上訴意旨仍謂「刑法上所謂對議長、副議長有投票權人，應解釋
為選舉開票結果所獲票數名次，在該應選名額之內，已是當選人，並即時取得選舉正
、副議長之有投票權人資格，始合法、理、情。否則在當選後至公告當選前之賄選均
無刑責，顯與社會生活及通常認知嚴重脫節，原判決所採法律見解，不無可議，有判
決適用法則不當之違誤」云云；申○○等人上訴意旨謂「有投票權人」應係指已經宣
誓之議員，原判決未採取此項解釋，顯有判決不適用法則之違背法令云云。泛詞指摘
，亦不得據為第三審上訴之適法理由。(三)原判決又以按刑法上之連續犯係指有數個獨
立之犯罪行為，基於一個概括之犯意，反覆為之，且其數個犯罪行為，又必有先後次
序可分者，始稱相當，若該項犯罪係由行為人單一行為接續進行而侵害同一法益時，
縱令在犯罪完畢以前，其各舉動已與該罪之構成要件完全相符，但在行為人主觀上對
於各個舉動，不過為其犯罪之一部分，祇成立一罪，不能以連續犯論。本件申○○等
係基於一個賄選目的，同時同地向各有投票權人即辛○○等十九人交付賄款，而約其
為一定之行使，則在行為人主觀上祇有單一犯意，對於交付賄款之各個舉動，不過為
其犯罪行為之接續進行侵害一個公共法益，依上開說明，僅成立一罪，不能以連續犯
論，檢察官認應成立連續犯，容有未洽。檢察官上訴意旨謂「行為人多次對於有選舉
權之人，施以強暴脅迫行為，命其投票選舉何人或不為選舉，應負刑法第一百四十二
條妨害投票自由罪之刑責，其多次所為應依連續犯論以一罪，此有最高法院五十九年
台上字第六五五號判例可資參考。本件丙○○與申○○既於八十三年二月二十八日攜
帶票面額二百萬元及一百萬元之合庫台支各一張、五十萬元者四十張，至辛○○等十
九人住宿之高雄圓山飯店，並由丙○○代申○○於當日下午分別交付有選舉正、副議
長投票權之辛○○等十九人，面額五十萬元之合庫台支各一張，約定其等投票給申○
○、午○○為正、副議長，則依上開判例意旨而言，申○○、午○○、丙○○三人所
為應論以投票行賄罪之連續犯，至少應成立想像競合犯，惟原判決竟認為祗成立實質
上一罪，不能以連續犯論，其法律見解亦有未洽」云云。已將本院五十九年台上字第
六五五號判例所指數行為，與本件所認定單一行為，有所混淆。並非依據卷內資料執
為指摘之合法上訴理由。(四)原判決理由二之（十一）已就午○○家中（○八）000
0000號電話所為之通訊監察中之對話聲音，確非午○○之聲音，而係其父蔡譜陸
之聲音，午○○聲請鑑定該監聽錄音，以證明上開通訊監察之譯文之對話，非其所為
一節，已無必要；再午○○之選任辯護人於原審調查時具狀聲請再傳訊證人黃慶煌、
林坤憲以證明「被告午○○有無指示匯款﹖對彼等匯款午○○是否知情﹖蔡譜陸是否
係為幫助午○○賄選而有無指示匯入丙○○帳戶﹖丙○○向其等借貸才將款項匯至呂
某帳戶﹖」，認已無再傳訊證人黃慶煌、林坤憲之必要，均於判決理由內詳加載明。
午○○上訴意旨，徒憑己見，或就申○○在原審與事實相符之合法自白，請求鑑定其
精神狀態，漫指原判決有調查未盡、理由不備之違法，自非適法之第三審上訴理由。
(五)再依原判決事實欄及理由欄記載之全意旨，就申○○與蔡譜陸、午○○三人間有犯
意之聯絡及行為之分擔，已有認定。上訴人申○○等人上訴意旨，拘泥於辭句，而不
依卷內資料具體指摘原判決認定申○○與蔡譜陸、午○○三人為共同正犯如何違背法
令，亦非第三審上訴之適法理由。(六)原判決已就壬○○所辯：合作金庫台支是蔡榮豐
交給我，投資在我經營之ＫＴＶ的股金云云，為卸責之詞。而原審法院八十三年度上
訴字第三二三一號偽證案件之被告蔡榮豐（經判決無罪）所證述八十三年二月二十八
日，在高雄圓山大飯店有眾多人參與賭博，前開支票是其賭博贏來云云，為附和之詞
。均無可採。於判決理由詳細載明。壬○○上訴意旨，非依卷內資料而祗憑個人意見
，指摘原判決理由不備，殊非適法之第三審上訴理由。(七)原判決事實欄一認定丙○○
與申○○於八十三年二月二十八日攜帶支票前往高雄圓山大飯店，由丙○○代申○○
接續交付予辛○○等十九人等情，而於理由二之（一）記載申○○對於上情自白不諱
，並論敘申○○為本件賄選之核心人物，其供述前開支票是供賄選，且辛○○等十九
名議員均知該支票是賄選之代價而收受，申○○之供詞，與常理無違，自堪認為真實
。原判決事實之認定，與理由之論述，並無矛盾。丙○○上訴意旨執此指摘原判決理
由矛盾，殊非適法之第三審上訴理由。(八)申○○等其餘上訴意旨置原判決之明確論斷
說明於不顧，仍執陳詞，否認犯罪，對原審採證認事職權行使事項及原判決已說明之
事項，任意爭辯，漫指原判決理由不備、理由矛盾及職權調查未盡云云，殊不足據以
辨認原判決已具備違背法令之形式。自非依據卷內資料執為指摘之合法上訴理由。揆
之首揭說明，上訴人等之上訴違背法律上之程式，均應予駁回。本院既應為程序上之
上訴駁回判決，午○○所請處以較輕之刑及宣告緩刑，無從斟酌。又本件辛○○等十
九人部分雖屬刑事訴訟法第三百七十六條第一款所列之案件，惟於修正刑事訴訟法施
行前原得上訴於第三審法院，且已繫屬於法院，依刑事訴訟法施行法第五條第一項規
定，仍應依施行前之法定程序終結之，附此說明。
據上論結，應依刑事訴訟法第三百九十五條前段，判決如主文。
中      華      民      國    八十八    年      六      月     三十     日
                              最高法院刑事第三庭
                                  審判長法官  陳  錫  奎
                                        法官  洪  清  江
                                        法官  吳  昆  仁
                                        法官  李  伯  道
                                        法官  高  金  枝
      右正本證明與原本無異
                                              書  記  官
中      華      民      國    八十八    年      七      月      六      日
